臺灣高等法院民事判決　　　　　　　　 96年度上易字第494號
上　訴　人　瑞好國際股份有限公司
法定代理人　甲○○
訴訟代理人　高瑩律師
被　上訴人　美商勁量舒適股份有限公司臺灣分公司
法定代理人　乙○○
訴訟代理人　蔣大中律師
　　　　　　黃欣欣律師
複　代理人　蕭彩綾律師
上列當事人間請求給付貨款事件，上訴人對於中華民國96年4 月
27日臺灣臺北地方法院94年度訴字第7448號第一審判決提起上訴
，本院於96年9 月12日言詞辯論終結，判決如下：
    主      文
原判決命上訴人給付超過新台幣壹拾陸萬玖仟捌佰壹拾柒元本息
部分，及該部分假執行之宣告，暨訴訟費用之裁判均廢棄。
上開廢棄部分，被上訴人在第一審之訴及其假執行之聲請均駁回
。
其餘上訴駁回。
第一、二審訴訟費用由上訴人負擔百分之四，餘由被上訴人負擔
。
    事實及理由
一、被上訴人起訴主張：上訴人原為伊公司經銷商，依兩造經銷
    合約第5.2 條規定，上訴人應於收到貨品後75日內付清款項
    ，被上訴人前於民國（下同）94年5月3日至同年月27日陸續
    交付上訴人電池產品8批，貨款共計新台幣（下同）26,388,
    576元，上訴人至遲應於94年8月14日前給付貨款，迄未給付
    ；又兩造間經銷合約於93年間經雙方合意提前終止，合約終
    止前如有客戶請求扣款時，該損失本應由經銷商即上訴人承
    擔，惟為減少對客戶之影響，兩造同意如客戶針對93年12月
    31日前上訴人交付之貨物有扣款事由時，客戶得先由應給付
    被上訴人之貨款中扣款，即先由被上訴人墊付，再由被上訴
    人向上訴人收取，迄今尚有松青超市354,876 元、遠東百貨
    公司139,281元、泰一電器28,522 元、大潤發及愛買吉安部
    分應付之權利金1,150,242元、愛買吉安15,750 元、萬家福
    退貨327,985 元等應由上訴人負擔之款項，屢經催討，尚未
    返還；總計上訴人積欠被上訴人之貨款及不當扣款共計28,4
    05,232元，惟被上訴人依兩造94年6 月27日簽署之同意書及
    英文終止協議書，被上訴人同意給付上訴人美金700,000 元
    ，折合新臺幣22,400,000元，另應給付上訴人第3季獎勵金1
    ,435,361 元、反斗城贈品費15,000元、迴龍佣金249,310元
    、經銷陳列費49,936元，合計應給付上訴人款項24,149,607
    元，嗣被上訴人已於94年8月25日、同年9月22日以存證信函
    主張與上訴人積欠被上訴人前述債務抵銷，經結算後，上訴
    人尚欠4,255,625元。求為判決：上訴人應給付被上訴人4,2
    55,625元，及自94年8月14日起至清償日止，按年利率5% 計
    算之利息（原審判決上訴人應給付被上訴人1,454,453 元，
    及自94年12月16日起至清償日止加計法定遲延利息，被上訴
    人就其敗訴部分未據聲明不服）。
二、上訴人則以：被上訴人為美國製造生產電池設備之外商公司
    ，與伊代理產品合作經年，由伊負責被上訴人相關電池產品
    臺灣地區之經銷與物流配送相關事宜。兩造於93年10月1 日
    重新簽訂總經銷合約與物流合約，合約期間自94年1月1日起
    至95年12月31日止，惟上訴人於94年5 月間，片面收回被上
    訴人代理權，擅自取消伊總經銷之權利，伊迫於跨國企業強
    勢壓力，為求減少可預期4,000 餘萬元損失，盼上訴人妥適
    處理善後事宜，兩造於94年6 月24日於六福皇宮為解約協議
    ，被上訴人除美國總公司原計畫提出美金700,000 元賠償金
    外，願再支付被上訴人美金100,000 元以彌補伊鉅額損失，
    並依先前承諾及慣例買回庫存品及瑕疵品收回，對後續貨物
    處理程序及其他合作期間所生各項未結費用依慣例處理支付
    。嗣被上訴人要求伊簽訂解約協議書，並表示此係供傳送各
    下游廠商參閱，不欲將解約協議金額及詳細條件明文於上，
    擬另以同意書方式簽訂，被上訴人總經理乙○○更向伊表示
    前開100,000 元美金部分係被上訴人公司自行承擔，不欲海
    外母公司知悉，希望伊相信其承諾，不需加以明文，兩造遂
    於94年6 月29日簽訂解約協議書（下稱系爭解約協議書），
    於同月30日合意終止兩造間之合約。詎被上訴人嗣後即拒絕
    買回及依慣例給付相關之費用，或僅選擇性承認部分項目，
    更拒絕支付兩造約定之100,000 元美金，恣意不實計算相關
    金額，而上訴人本應支付伊之款項包括：美金700,000 元，
    含稅折合新臺幣為24,207,226元、美金100,000 元折合新臺
    幣為3,515,925 元，被上訴人應買回伊因經銷合約持有電池
    等庫存品價額3,287,176元、相關瑕疵品及依慣例退貨1,733
    ,836 元，處理費及找補金173,384元，第3季經銷獎勵金1,7
    65,993元、經銷陳列費49,936元、迴龍佣金400,428 元、反
    斗城贈品費15,000元、促銷贈品代墊費用212,153 元、全聯
    社陳列承租費用135,599 元、惠康舊舖改裝及陳列費96,768
    元，及解約後受被上訴人委託續為迴龍解約前已訂貨之處理
    佣金600,642元，是被上訴人本應給付伊共計36,193,976 元
    ，惟伊承認應付被上訴人貨款26,388,576元、愛買吉安132,
    649元、松青扣款337,977元，共計26,859,202元，雙方債務
    經抵銷後，被上訴人尚欠伊9,334,774 元，伊無庸再行給付
    被上訴人。上訴人主張抵銷後仍得向被上訴人請求貨款另於
    原法院起訴請求，案號為94年度重訴字第1440號（下稱原法
    院另案），以為抗辯。
三、原審判決上訴人應給付被上訴人1,454,453 元，及自94年12
    月16日起至清償日止，按年息5%計算之利息。被上訴人就其
    不利部分未聲明不服，上訴人提起上訴，上訴聲明為：(一)原
    判決不利於上訴人之部分及該部分假執行之聲請均撤銷。(二)
    前開廢棄部分，被上訴人在第一審之訴駁回。被上訴人答辯
    聲明：上訴駁回。上訴人僅就(一)美金700,000 元應折合新台
    幣24,207,226元、(二)瑕疵品退貨1,733,836元、(三)第3季經銷
    獎勵金1,765,993元、(四)迴龍精機佣金400,428元、(五)代墊促
    銷贈品、陳列陳租費用、改裝費等相關費用計444,520 元，
    等項目提出上訴，是本院僅就其上訴部分為審酌。
四、查兩造於93年10月1 日簽訂Distribution Agreement（下稱
    經銷合約）與Logistics service Agreement （下稱物流契
    約），合約期間自94年1月1日起至95年12月31日止，有經銷
    合約及物流契約可稽（原審卷第6至15頁，原法院另案卷第1
    23至143頁）。嗣於94年6月29日，兩造簽訂系爭解約協議書
    ，合意於94年6 月30日終止前開經銷合約及物流契約，系爭
    解約協議書第7條約定：「雙方協議終止條件應以雙方協定
    內容（如附件）為協議解約之條件」，兩造於原法院另案中
    均不爭執前開第7條所稱附件包含94年6月27日同意書（原法
    院另案卷第270 頁至反面），有解約協議書、同意書在卷可
    稽（原審卷第31至32頁）。前開事實為兩造所不爭執，可認
    是實。
五、被上訴人得向上訴人請求之項目及金額：
  (一)被上訴人主張上訴人應給付94年5月3日至27日所交付電池產
    品之貨款26,388,576元，有同意書、發票在卷可稽（原審卷
    第32、67至82頁），為上訴人所不爭執，是被上訴人前開請
    求，係屬有據。
  (二)被上訴人主張上訴人應返還其墊付之扣款2,016,656 元，其
    中松青超市354,876元、遠東百貨公司139,281元、泰一電器
    28,522元、大潤發及愛買吉安應負權利金1,150,242 元、愛
    買吉安15,750元、萬家福退貨327,985 元，上訴人自認其應
    付被上訴人前開愛買吉安132,649元、松青扣款337,977 元，
    共計470,626元，是被上訴人此部分請求在上訴人自認470,6
    26元之範圍內，為有理由。原審駁回被上訴人逾前開範圍之
    請求，被上訴人未提出上訴。
  (三)綜上，上訴人自認其應付予被上訴人26,859,202元（原審卷
    第223頁），故被上訴人請求上訴人給付26,859,202 元，為
    有理由。
六、按契約應以當事人立約當時之真意為準，而真意何在，又應
    以過去事實及其他一切證據資料為斷定之標準，不能拘泥文
    字致失真意（最高法院19年上字第453 號判例意旨參照）。
    兩造不爭執系爭解約協議書之附件包含94年6 月29日簽訂之
    同意書（原審卷第32 頁），詳前述，惟系爭解約協議書第7
    條約定：「雙方協議終止條件應以雙方協定內容（如附件）
    為協議解約之條件」是否僅限於前開同意書？經查，上訴人
    為被上訴人經銷、代送逾18年，往來商務繁雜，未必能於94
    年6 月29日簽訂系爭解約協議書前全部了結，兩造均不否認
    解約後仍有磋商聯繫，是足認兩造簽訂系爭解約協議書時，
    係有預見仍須就為後續了結現務範圍磋商，故系爭解約協議
    書第7條所稱協議終止條件應不限於94年6月29日同意書，應
    包括為終止兩造間經銷合約與物流契約，而經兩造意思表示
    合致之書面，均可作為協議終止契約之條件，始符兩造締約
    真意。至兩造於經銷合作期間縱有相當慣行或約定，倘未於
    了結現務時再以書面確認為之，依系爭解約協議書第9 條約
    定「除本協議書之約定外，雙方均放棄對於他方之其他請求
    權」之意旨，雙方均放棄對於他方之請求權。茲就上訴人上
    訴主張抵銷之項目及金額分述如下：
  (一)被上訴人應支付上訴人美金70萬元部分：
    兩造不爭執94年6 月27日同意書為系爭解約協議書之附件，
    依據前開同意書，被上訴人同意支付上訴人美金70萬元，兩
    造同意以新台幣給付，並以開立發票當日之匯率即1 美元兌
    換新台幣32.935元計算（本院卷第79頁反面）。惟上訴人辯
    稱被上訴人無實際之支付行為，而係指示上訴人開立發票為
    對沖，故應以被上訴人陳報稅捐機關之實際支出，即發票金
    額新台幣24,207,226元（含稅）為據。經查，財政部臺北市
    國稅局大安分局96年8月1日財北國稅大安營業字第09600164
    27號函覆本院略以：「本轄美商勁量舒適股份有限公司臺灣
    分公司94年9 月份取得瑞好國際股份有限公司開立之統一發
    票2張（發票號碼：HW00000000—969號），經查已於94年9-
    10月份申報扣抵銷項稅額」（本院卷第59至61頁），被上訴
    人以上訴人所開立發票扣抵銷項稅額獲有稅務之利益，是上
    訴人主張美金70萬元應以發票金額即新台幣24,207,226元為
    抵銷，可以採信。
  (二)瑕疵品退貨計1,733,836元部分：
    上訴人主張瑕疵品退貨應由被上訴人收回，提出壞品及退貨
    流程文件、上訴人單方製作之會談重點函件，並舉證人陳照
    雄為證，為被上訴人所否認。查兩造關於瑕疵品之處理係約
    定：「W／S業務在市面上發現漏液，立即回收，交由瑞好；
    瑞好在每一季結束後的隔月15日前申請退貨。W／S業務在市
    面上發現斷卡、破卡，由瑞好自行處理；加強塑膠片則由勁
    量提供。」，壞品及退貨處理流程係區分斷卡、破包等非產
    品品質問題及漏液、生鏽問題，而分別交由資源回收廠、縮
    膜裝供OEM 出貨、縮膜裝供員購、開放員工使用或供測試用
    ，有壞品及退貨處理流程在卷可稽（本院卷第30至31頁），
    證人乙○○即被上訴人法定代理人證稱：照慣例瑕疵品由上
    訴人自行吸收，但漏液部分要視情況處理，並無統一規範等
    語（原法院另案卷第263 頁反面）。前開瑕疵品約定之處理
    流程核與證人證言互相符合，可知瑕疵退貨本非全由被上訴
    人收回。又因瑕疵品退貨處理乙節係屬了結兩造經銷合作事
    務之一，故參照系爭解約協議書第7條、第9條約定意旨，兩
    造未於終止合約後，就瑕疵品退貨為書面協議確認處理方式
    ，上訴人主張被上訴人應收回瑕疵退貨品計1,733,836 元，
    為不可採信。
  (三)第3季經銷獎勵金1,765,993元部分：
    上訴人主張被上訴人應給付94年第3季（4至6月）獎勵金1,7
    65,993元，被上訴人僅同意給付1,435,361 元，兩造差異在
    於其中永備黑金剛4號、3號電池（6＋2入）部分應否列為獎
    勵金申請範圍等語。查證人陳照雄即上訴人總經理於原法院
    另案證稱略以：第3 季經銷獎勵金兩造就金額部分沒有達成
    協議，依照以前慣例，是上訴人開立發票，附上銷售記錄，
    被上訴人審查無誤後就付款（原法院另案卷第173 頁至反面
    ）。可知經銷獎勵金係由上訴人提出申請，經被上訴人審查
    認可後始為給付，上訴人未立證證明被上訴人認可給付第 3
    季獎勵金1,765,993元，故上訴人請求逾被上訴人同意之1,4
    35,361元部分，即非有據。
  (四)迴龍精機佣金400,428元部分：
    查兩造就此部分佣金結算，非屬了結兩造間經銷或物流契約
    所生帳務結算範疇，而係兩造於合作期間就經銷或物流契約
    權利義務範圍外，另行針對居間電池產品銷售所生佣金報酬
    之約定，故不受系爭解約契約書相關約定條件之影響。上訴
    人主張其曾居間迴龍精機製作促銷用手電筒而銷售電池，被
    上訴人應給付佣金400,428 元，並舉兩造往來電子郵件為證
    。惟查被上訴人對於上訴人佣金之申請未於電子郵件中承認
    其數額，僅覆以「OK，發票開來吧」（本院卷第37頁），不
    能認被上訴人係承認上訴人400,428 元佣金之申請。被上訴
    人另以扣除環保稅及上訴人應得佣金比例及上訴人之業務員
    應得佣金比例計算佣金為249,310元、131,910元，並就發票
    差額部分開立折讓單予上訴人，有付款申請單、折讓證明單
    在卷可稽（原審卷第114至119頁、原法院另案卷第56至58頁
    ），是上訴人僅承認應給付上訴人佣金381,220 元。又查，
    被上訴人稱該佣金之給付係為鼓勵經銷商及其雇員促銷產品
    ，分開給付係因業務員離職，以前都是一起請款等語（原法
    院另案卷第291 頁），經查，訴外人賴精忠係上訴人公司業
    務員，非法定代理人，亦非經授權之有代理受領權限之人。
    向無權受領人為清償，不生清償之效力，為民法第309條第1
    項明訂，是上訴人辯稱被上訴人給付業務員佣金131,910 元
    係非債清償，不生清償之效力，可以採信。從而，上訴人主
    張於381,220 元範圍內為抵銷，為有理由，逾此範圍，為無
    理由。
  (五)代墊促銷贈品、陳列陳租費用、改裝費等相關費用計444,52
    0 元部分：
    上訴人主張被上訴人於原審95年7月7日民事準備(三)狀內自承
    94年1月1日以後應由被上訴人負責促銷費用，並提出代墊費
    明細、發票、承租費用表為證（本院卷第38至43頁）。查被
    上訴人於前開書狀內固稱「……94年1月1日以後因Key
    Account 所生之促銷費用應由被上訴人負擔……」（原審卷
    第180至181頁），惟查，被上訴人前開陳述係針對原證3 號
    93年11月23日承諾書所為之解釋（原審卷第83頁），該費用
    之負擔係於兩造尚未解除經銷合約及物流契約之前所為之承
    諾。兩造既於94年6 月29日合意解除契約，前開費用之負擔
    未經兩造另行以書面確認為解約之條件，依據系爭解約協議
    書第7條、第9條約定意旨，上訴人不得再據以主張抵銷。
  (六)綜上，上訴人得主張抵銷之項目及金額為：
    1.美金70萬元，折合新台幣24,207,226元。
    2.第3季經銷獎勵金1,435,361元。
    3.經銷陳列費49,936元。
    4.迴龍佣金（迴龍精機）381,220元。
    5.反斗城贈品費15,000元。
    6.迴龍佣金600,642元。
    以上共計：26,689,385元。
七、按二人互負債務，而其給付種類相同，並均屆清償期者，各
    得以其債務，與他方之債務，互相抵銷。但依債之性質不能
    抵銷或依當事人之特約不得抵銷者，不在此限。抵銷，應以
    意思表示，向他方為之。其相互間債之關係，溯及最初得為
    抵銷時，按照抵銷數額而消滅。民法第334條第1 項、第335
    條第1項分別定有明文。上訴人對被上訴人負有債務26,859,
    202元，被上訴人對上訴人負有債務26,689,385 元，兩造互
    負種類相同之債務，經抵銷後，被上訴人尚得請求上訴人給
    付169,817 元，及自起訴狀繕本送達翌日即94年12月16日起
    （原審卷第21頁）至清償日止，按年息5%計算之利息。
八、綜上所述，被上訴人本於經銷合約，請求上訴人給付169,81
    7 元本息，為有理由，應予准許。逾此所為請求，為無理由
    ，應予駁回。原審就超過上開應准許部分，為上訴人敗訴之
    判決，並為假執行之宣告，自有未洽。上訴意旨就此部分指
    摘原判決不當，求予廢棄改判，為有理由，爰由本院廢棄改
    判如主文第二項所示。至於上開應准許部分，原審判命上訴
    人給付，並為假執行之宣告，核無違誤，上訴意旨，就此部
    分，仍執陳詞，指摘原判決不當，求予廢棄，為無理由，應
    駁回其上訴。
九、本件事證已臻明確，兩造其餘攻擊防禦方法及未經援用之舉
    證，經審酌核與本件判決結果不生影響，不再一一論述，附
    此敘明。
十、據上論結，本件上訴為一部有理由，一部無理由，依民事訴
    訟法第450條、第449條第1項、第79條，判決如主文。
中　　華　　民　　國　　96　　年　　9 　　月　　26　　日
                      民事第二庭
                        審判長法  官 吳謙仁
                              法  官 蘇瑞華
                              法  官 李瓊蔭
正本係照原本作成。
不得上訴。
中　　華　　民　　國　　96　　年　　9 　　月　　27　　日
　　　　　　　　　　　　　　　書記官 王才生
